【裁判字號】    96,勞上,47
【裁判日期】    970219
【裁判案由】    給付資遣費等
【裁判全文】
臺灣高等法院民事判決                  96年度勞上字第47號
上    訴    人  宏廣股份有限公司
即附帶被上訴人
法 定 代 理 人  甲○○
訴 訟 代 理 人  彭志傑律師
被  上  訴  人
即  附帶上訴人  丁○○
                戊○○
                丙○○
                己○○
                乙○○
共          同
訴 訟 代 理 人  吳啟豪律師
上列當事人間給付資遣費等事件，上訴人對於中華民國九十六年
四月二十七日臺灣臺北地方法院九十六年度勞訴字第十二號第一
審判決提起上訴，被上訴人為附帶上訴，本院於九十七年一月二
十二日言詞辯論終結，判決如下：
    主  文
上訴及附帶上訴均駁回。
第二審訴訟費用關於上訴部分（除撤回部分外），由上訴人負擔
，附帶上訴部分，由被上訴人負擔。
原判決所命給付被上訴人丁○○、己○○、乙○○、丙○○之金
額分別減縮為丁○○部分陸拾玖萬伍仟參佰零柒元；己○○部分
陸拾肆萬玖仟壹佰陸拾伍元；乙○○部分陸拾肆萬伍仟伍佰參拾
伍元；丙○○部分伍拾玖萬捌仟陸佰捌拾伍元；及均自九十五年
十月二日起至清償日止，按週年利率百分之五計算之利息。
    事實及理由
一、程序部分：
    按「原於判決確定前，得撤回訴之全部或一部。但被告已為
    本案之言詞辯論者，應得其同意。」民事訴訟法第二百六十
    二條第一項定有明文。本件被上訴人丁○○、己○○、乙○
    ○、丙○○於民國九十六年十一月二十二日本院準備程序期
    日，對於上訴人抗辯實際積欠薪資金額，被上訴人丁○○部
    分為七萬七千一百零四元；己○○部分為十萬五千八百三十
    三元、乙○○部分為十萬二千二百零三元、丙○○部分為二
    十萬三千五百十二元部分，表示不爭執，並撤回超過上揭金
    額部分之訴，且據上訴人同意在案（本院卷第三四頁正面、
    第七七頁背面），則上揭撤回部分之聲明應予減縮，核先敘
    明。
二、本件被上訴人起訴主張：渠等原均受僱於上訴人，惟上訴人
    自民國九十四年起即陸續積欠伊等薪資，經渠等多次以存證
    信函催討，上訴人均未有回應，渠等遂向台北縣政府勞工局
    申請召開勞資爭議協調會，依勞動基準法第十四條第一項第
    五款規定終止兩造間勞動契約，請求上訴人給付依勞動基準
    法第十四條第四項準用第十七條，及第八十四條之二規定給
    付，包括上訴人適用勞動基準法前，應依工廠法規計付被上
    訴人丁○○、己○○及乙○○之資遣費及積欠之工資等。而
    依勞動基準法施行細則第八條之規定，雇主應於終止勞動契
    約三十日內發給資遣費，渠等業於九十五年九月一日終止兩
    造勞動契約，上訴人即應於九十五年十月一日前即應給付資
    遣費；詎上訴人迄未發給所積欠之資遣費及工資、預告工資
    為：(一)被上訴人丁○○部分，資遣費為七十五萬九千七百九
    十一元（勞動基準法部分為六十一萬八千二百零三元，工廠
    法部分為十四萬一千五百八十八元），工資為七萬七千一百
    零四元，預告工資為四萬五千五百十二元；(二)被上訴人己○
    ○部分，資遣費為五十九萬六千六百五十二元（勞動基準法
    部分為五十四萬三千三百三十二元，工廠法部分為五萬三千
    三百二十元），工資為十萬五千八百三十三元，預告工資為
    四萬元；(三)被上訴人乙○○部分，資遣費為五十七萬零十二
    元（勞動基準法部分為五十四萬三千三百三十二元，工廠法
    部分為二萬六千六百八十元），工資部分為十萬二千二百零
    三元，預告工資為四萬元；(四)被上訴人丙○○部分，資遣費
    為三十九萬五千一百七十三元，工資為二十萬三千五百一十
    二元，預告工資為六萬三千二百二十八元；(五)被上訴人戊○
    ○部分，資遣費為五十萬七千四百九十六元、工資為十萬六
    千二百五十八元，預告工資為八萬五千七百七十四元；依兩
    造間勞動契約、勞動基準法第十四條及第十七條之規定，上
    訴人應給付被上訴人丁○○八十八萬二千四百零七元；給付
    被上訴人戊○○六十九萬九千五百二十八元；給付被上訴人
    丙○○六十六萬一千九百十三元；給付被上訴人己○○七十
    四萬二千四百八十五元；給付被上訴人乙○○七十一萬二千
    二百十五元，及均自九十五年十月二日起至清償日之法定利
    息等語（原審為被上訴人一部勝訴、一部敗訴之判決，上訴
    人就敗訴部分，提起上訴，被上訴人亦就原審駁回關於預告
    工資及被上訴人丁○○、己○○及乙○○請求上訴人適用勞
    動基準法前年資之資遣費部分，提起附帶上訴）。並答辯聲
    明：上訴駁回；及附帶上訴聲明：(一)原判決關於被上訴人下
    列不利部分廢棄；(二)上訴人應再給付被上訴人丁○○十八萬
    七千一百元及自九十五年十月二日起至清償日止，按年息百
    分之五計算之利息；(三)上訴人應再給付被上訴人戊○○八萬
    五千七百七十四元及自九十五年十月二日起至清償日止，按
    年息百分之五計算之利息；(四)上訴人應再給付被上訴人丙○
    ○六萬三千二百二十八元及自九十五年十月二日起至清償日
    止，按年息百分之五計算之利息；(五)上訴人應再給付被上訴
    人己○○九萬三千三百二十元及自九十五年十月二日起至清
    償日止，按年息百分之五計算之利息；(六)上訴人應再給付被
    上訴人乙○○六萬六千六百八十元及自九十五年十月二日起
    至清償日止，按年息百分之五計算之利息；(七)願提供擔保，
    請求准予宣告假執行。
三、上訴人則以：伊屬於電影片製作業，係自八十一年七月二十
    一日起適用勞動基準法，自設立之始即不適用工廠法之規定
    ，且被上訴人所提之被上訴人丁○○資遣費用表、己○○、
    乙○○資遣費用預估表內容關於工廠法年資及據以計算之資
    遣費等記載，係為與渠等和解所提之要約，既為渠等不同意
    ，該要約即失其效力，請求伊給付適用勞動基準法前，依工
    廠法工作年資計算之資遣費，並無理由。被上訴人未說明係
    基於何請求權基礎，請求伊給付預告期間工資，即無理由。
    另被上訴人丙○○及乙○○於網路上散佈毀謗上訴人之照片
    、文字及影帶，並散佈伊遭查封之不動產將遭拍賣等不實情
    事，意圖損害上訴人名譽，估計已造成上訴人名譽損害及商
    業利益損失金額達三千二百十七萬五千元，遠超過被上訴人
    所請求之金額，爰以此於被上訴人請求金額範圍內為抵銷之
    主張等語置辯。並上訴聲明：(一)原判決不利於上訴人之部分
    （撤回部分除外）廢棄。(二)上開廢棄部分，被上訴人於原審
    之訴及假執行之聲請均駁回。及附帶上訴答辯聲明：附帶上
    訴駁回。
四、本件經依民事訴訟法第四百六十三條準用同法第二百七十條
    之一第一項第三款規定，整理並協議簡化爭點及不爭執點後
    ，兩造同意僅就言詞辯論時所陳述之事實及主張之法律關係
    為論斷。
五、兩造不爭執之事實：
  (一)被上訴人丁○○、戊○○、丙○○、己○○、乙○○分別自
    七十八年四月十日起、八十八年九月二十六日起、八十八年
    十一月五日起、八十年四月十八日起、八十年十二月二十三
    日起受僱於上訴人。嗣因上訴人積欠被上訴人薪資未發，兩
    造遂於九十五年九月一日於台北縣政府勞工局召開勞資爭議
    協調會議，被上訴人並於當日依勞動基準法第十四條之規定
    終止兩造勞動契約，並要求上訴人給付資遣費等情，有臺北
    縣政府處理勞資爭議協調會議記錄及上訴人資遣費用、工資
    估算表等件為證（原審卷第七頁、第九至十頁、第十二至三
    頁、第十五至六頁、第十八至九頁、第二四至五頁）。
  (二)上訴人所營事業為電影片、動畫製片業，屬電影片製作業，
    經行政院勞工委員會八十一年七月二十一日（八一）台勞動
    一字第二三五一六號函指定適用勞動基準法，亦有上訴人之
    公司變更登記表（本院卷第四四至七頁）及該函文可證。
  (三)被上訴人丁○○、戊○○、丙○○、己○○、江美珠、乙○
    ○離職前六個月平均工資分別為四萬五千五百十二元、八萬
    五千七百七十四元、六萬三千二百二十八元、四萬元、四萬
    元，有被上訴人等勞工保險被保險人投保資料表可稽（原審
    卷第五四至六七頁、第七五至九頁）；另兩造就原判決命上
    訴人給付適用勞動基準法後年資計算之資遣費部分亦不爭執
    （本院卷第八一頁之準備程序筆錄）。
  (四)上訴人積欠被上訴人薪資，分別為被上訴人丁○○部分七萬
    七千一百零四元、己○○部分十萬五千八百三十三元、乙○
    ○部分十萬二千二百零三元、丙○○部分二十萬三千五百一
    十二元、戊○○部分十萬六千二百五十八元（本院卷第十四
    、三四頁、第七七頁背面）。
六、被上訴人主張：渠等業於九十五年九月一日終止兩造勞動契
    約，上訴人即應依勞動基準法施行細則第八條之規定，於九
    十五年十月一日前即應給付資遣費；詎上訴人迄未發給所積
    欠之資遣費及工資等情，則為上訴人所否認，並以前開情詞
    置辯，是本件應予審究之爭點厥為（見本院卷第八一頁之準
    備程序筆錄）：
  (一)上訴人應否給付被上訴人丁○○、己○○及乙○○，適用勞
    動基準法前，依工廠法期間年資計算之資遣費？
  (二)上訴人應否給付被上訴人等預告期間之工資？
七、上訴人應否給付被上訴人丁○○、己○○及乙○○以適用工
    廠法期間年資計算之資遣費？
    被上訴人丁○○、己○○及乙○○主張：上訴人所營業務屬
    於電影片製作業，係自八十一年七月二十一日起始適用勞動
    基準法，則依勞動基準法第八十四條之二之規定，適用勞動
    基準法前之工作年資，其資遣費之給與標準應依當時應適用
    之法令規定計算，渠等自得請求上訴人給付依相關工廠法規
    定計付資遣費，且為上訴人自承據以製作資遣費估算表云云
    。上訴人則抗辯：被上訴人丁○○資遣費用表、己○○、乙
    ○○資遣費用預估表固為伊所出具，然該估算表係兩造前於
    台北縣政府勞工局召開勞資爭議協調會議後，伊提出以為兩
    造和解之條件，兩造既未達成和解，伊即不受上開和解條件
    之拘束，而應依法給付被上訴人等資遣費。上訴人公司屬於
    電影片製作業，係自八十一年七月二十一日起適用勞動基準
    法，未曾適用工廠法之規定，被上訴人丁○○、己○○及乙
    ○○請求伊給付以適用勞動基準法前，依工廠法規工作年資
    計算之資遣費，並無理由，對於原審判決資遣費之計算不爭
    執等語。查：
  (一)按「勞工工作年資自受僱之日起算，適用本法前之工作年資
    ，其資遣費及退休金給與標準，依其當時應適用之法令規定
    計算；當時無法令可資適用者‧依各該事業單位自訂之規定
    或勞雇雙方之協商計算之。適用本法後之工作年資，其資遣
    費及退休金給與標準，依第十七條及第五十五條規定計算。
    」勞動基準法第八十四條之二定有明文。次按「凡用發動機
    器之工廠均適用本法」、「本法第一條所稱發動機器係指凡
    能藉能量變化從事工作或轉換工作形態之機械構造。所稱工
    廠係指凡僱用工人從事製造、加工、修理、解體等作業場所
    或事業場所」，工廠法第一條、同法施行細則第二條亦有明
    文，是所謂工廠，當係指具有發動之機器，並以從事製造、
    加工、修理、解體之場所，始足當之，二者缺一不可。從而
    勞工工作年資自受僱之日起算，適用勞動基準法前之工作年
    資，其資遣費給與標準，依其當時應適用之法令規定計算；
    當時無法令可資適用者，依各該事業單位自訂之規定或勞雇
    雙方之協商計算之，則如勞雇間勞動條件未有給付資遣費之
    合意，於適用勞動基準法前之工作年資，即不得計入給付資
    遣費之年資。至適用勞動基準法後之工作年資，其資遣費給
    與標準，依第十七條規定計算。本件上訴人所營事業為電影
    片製作業，行政院勞工委員會依修正前勞動基準法第三條第
    八款規定，指定自八十一年七月二十一日起，有勞動基準法
    之適用，為兩造所不爭執，而電影片製作業未具上揭工廠法
    及施行細則相關規定之工廠要件，核非屬上揭工廠法及施行
    細則規定所指之僱用工人從事製造、加工、修理、解體之作
    業場所或事業場所，自無工廠法之適用，而工廠法亦無相關
    資遣費之規定，相關資遣之規定應依工廠法之子法即八十一
    年八月一日廢止前廠礦工人受雇解雇辦法規定計付資遣費，
    而上訴人既非工廠法定義之工廠，自無上開法規適用計付資
    遣費之餘地。則上訴人丁○○、己○○、乙○○主張受僱上
    訴人於勞動基準法施行前之年資應按工廠法規定計算給付資
    遣費云云，自屬無據。上訴人又未能提出證據證明上訴人於
    八十一年七月二十一日適用勞動基準法前，曾為給付資遣費
    規定，或兩造間勞動契約曾就該部分年資曾為約定，或嗣後
    合意給付資遣費，被上訴人請求給付按八十一年七月二十一
    日前之工作年資計算之資遣費，洵屬無據。
  (二)又按「未經成立之和解契約，在和解進行中當事人所為讓步
    之主張，不能採為判決之根據。」（最高法院十八年度上字
    第二一○二號判例要旨參照），如前所述，被上訴人無工廠
    法之適用，自不得依已廢止之廠礦工人受僱解僱辦法，請求
    資遣費。被上訴人所提為上訴人不爭執之丁○○資遣費用表
    、己○○、乙○○資遣費用預估表固記載有工廠法年資，並
    據以計算資遣費，惟與其他上訴人之資遣費用預估表亦均相
    同記載：「給付方式自九十六年三月起按月分二十四期（每
    期○○○○○元）」等語（原審卷第九、十八及二四頁），
    且該上揭記載均為被上訴人所不同意，足見該等文書係上訴
    人為與被上訴人和解所提之要約之必要部分，既為被上訴人
    所不同意，依上揭判例意旨，自不得為判決之根據，被上訴
    人復未能舉證證明兩造就勞動基準法實施前之工作年資，有
    法規或勞動契約，或事後合意給付資遣費，渠等徒以上揭丁
    ○○資遣費用表、己○○、乙○○資遣費用預估表記載，主
    張被上訴人應依工廠法給付資遣費，即屬無稽。被上訴人抗
    辯為有據。
  (三)又上訴人對原審判決依勞動基準法計算之資遣費金額不爭執
    （本院卷第七七頁背面第十行），且被上訴人其附帶上訴亦
    僅爭執應依工廠法規加計資遣費，對於原審判決命上訴人依
    勞動基準法規定給付資遣費之金額亦不爭執，則被上訴人關
    於該部分之資遣費請求，自屬有據。
八、上訴人應否給付被上訴人等預告期間之工資？
    被上訴人主張：伊等係依勞動基準法第十四條第一項第五款
    及第六款之規定終止兩造勞動契約，依同法第十八條規定反
    面解釋，伊等自得請求上訴人加發預告期間工資云云。上訴
    人抗辯：被上訴人未說明係基於何請求權基礎，請求伊給付
    預告期間工資，即無理由等語。查：
  (一)按勞動基準法第十六條第二、三項：「勞工於接到前項預告
    後，為另謀工作得於工作時間請假外出。其請假時數，每星
    期不得超過二日之工作時間，請假期間之工資照給。雇主未
    依第一項規定期間預告而終止勞動契約者，應給付預告期間
    之工資」之規定，是上揭「謀職假」及預告工資，於雇主依
    法終止契約時，始有其適用。雇主如已依法預告，俾勞工得
    於預告期間內，請假另謀工作，且謀職假期間工資應照給，
    即無再發預告工資問題，亦即勞工於雇主依法預告期間內提
    供勞務應得之工資外，無權再請求發給預告期間工資，即係
    規範雇主依同法第十一條或第十三條但書規定終止勞動契約
    時，應給予預告期間，俾便勞工有充裕時間請假另謀工作，
    如未遵守預告期間，始應給付勞工預告期間之工資以資補償
    。若勞工主動對雇主表示終止契約者，則其如何另謀他職及
    其另謀他職所需之時日，應早有預估，法律既無亦應給予謀
    職假之規定，自無許其比照該條項規定主張權利之餘地（司
    法院民事法律專題研究(六)第二六八至九頁亦同此見解）。是
    勞工依同法第十四條規定終止契約之情形，因終止契約權既
    在勞工，則係自無請求雇主發給預告工資之餘地，是被上訴
    人主張上訴人應給付渠等按預告期間三十日計算之預告期間
    工資云云，於法自有未合。
  (二)按反面解釋只有在「構成要件」的一方被充分的列舉時，始
    成為一個有效的邏輯規則。例如只有在A1，A2，A3，……或
    An時，才導出B。則如C非A1，A2，A3，……或An，那由C就
    不能導出B。次按「有左列情形之一者，勞工不得向雇主請
    求加發預告期間工資及資遣費：一、依第十二條或第十五條
    規定終止勞動契約者。二、定期勞動契約期滿離職者。」勞
    動基準法第十八條定有明文。是該規定係就同法第十二條、
    第十五條為限制規定，而其中除第十二條係就雇主得無須預
    告終止契約之規定外，其他規定關於第十五條部分，一係就
    特定性定期契約期限逾三年者，勞工得於屆滿三年後，於三
    十日期間用預告雇主終止契約；另規定係就定期勞動契約期
    滿為之；且其效果不惟不得給付預告工資，尚包括資遣費，
    是該規定係規範勞工不得向雇主請求加發預告期間工資及資
    遣費之三種情形，且三種情形其情形之基礎事實均不相同，
    則該條之反對解釋，應分別上揭規定為之，以關於雇主依同
    法第十二條規定，逕行終止勞動契約部分，其反對解釋為雇
    主非依該第十二條規定，且符合同法第十一條規定終止勞動
    契約，並未依同法第十六條規定預告，即應給付預告工資及
    資遣費，被上訴人主張凡非屬上揭第十八條規定之情形，且
    於勞工依上揭第十二條規定為逕行終止勞動契約雇主即應給
    付預告工資，對於法律規定，以不同之前提，及未依構成要
    件為所謂「反對解釋」，實屬誤會。
九、上訴人主張：被上訴人丙○○及乙○○以上訴人遭原法院民
    事執行處假扣押之照片，於網路上散佈，並為毀謗上訴人之
    文字，及傳送郵件予上訴人客戶方式造成上訴人損害，並以
    該等損害與應給付上訴人之薪資、資遣費為抵銷之抗辯云云
    。惟查，被上訴人向本院聲請對上訴人財產實施假扣押，係
    保全自己債權，核屬上訴人正當權利行使，上訴人且不爭執
    其確有積欠上揭應付之資遣費、工資，則上訴人確因積欠被
    上訴人工資、資遣費遭假扣押屬實，被上訴人丙○○及乙○
    ○將上揭照片張貼於網路上自己之部落格，並於其上標註上
    訴人積欠員工薪資、資遣費未付，未繳交員工健保費、勞工
    保險費等語，均屬客觀事實陳述，縱有記載如「忝不知恥」
    、「重大惡行」、「罄竹難書」等語，衡諸勞工工作本為獲
    取工作報酬以供個人、家庭生活開銷支出，詎上訴人近一年
    時間未正常支付勞工約定之薪資，又拒不支付資遣費，被上
    訴人因此認上訴人行為惡劣，於常情難認有悖，尚難認被上
    訴人上開言論有毀謗上訴人情事。又被上訴人丙○○及乙○
    ○復否認曾經將上訴人財產遭法院實施假扣押經過及相關文
    字傳送予上訴人客戶，上訴人又未就此舉證以實其說，則上
    訴人抗辯被上訴人故意損害上訴人名譽云云，並無可取。況
    上訴人空言抗辯其因被上訴人丙○○及乙○○行為受有損害
    額三千二百一十七萬五千元云云，亦未提出證據證明屬實，
    則其以之與應給付上訴人之薪資、資遣費為抵銷抗辯，洵無
    理由。
十、綜上所述，被上訴人主張上訴人應給付之資遣費，於原審判
    決部分，及兩造不爭執之積欠工資，均為可採。至被上訴人
    丁○○、己○○及乙○○主張上訴人應給付之資遣費，應加
    計於八十一年七月二十一日上訴人適用勞動基準法前，渠等
    之工作年資部分，及應給付預告工資部分，均為無可取。另
    上訴人抗辯關於被上訴人資遣費計算，於勞動基準法適用前
    部分，兩造未有約定，且無工廠法規定之適用，為可採，其
    餘抗辯，委無可取。是被上訴人請求如原審判決所示之金額
    ，除被上訴人撤回部分工資外，為有理由。從而被上訴人本
    於兩造間勞動契約關係，請求上訴人給付被上訴人丁○○六
    十九萬五千三百零七元（即：六十一萬八千二百零三元加七
    萬七千一百零四元）；給付被上訴人戊○○六十一萬三千七
    百五十四元（即：五十萬七千四百九十六元加十萬六千二百
    五十八元），給付被上訴人丙○○五十九萬八千六百八十五
    元（即：三十九萬五千一百七十三元加二十萬三千五百一十
    二元）；給付被上訴人己○○六十四萬九千一百六十五元（
    即：五十四萬三千三百三十二元加十萬五千八百三十三元）
    ；給付被上訴人乙○○六十四萬五千五百三十五元（即：五
    十四萬三千三百三十二元加十萬二千二百零三元）；及均自
    被上訴人於九十五年九月一日依勞動基準法第十四條第一項
    第五款規定終止兩造間勞動契約後，於同法施行細則第八、
    九條之規定，至遲於終止後三十日之翌日即九十五年十月二
    日起至清償日止，按週年利率百分之五計算之利息，為有理
    由，應予准許，逾此部分之請求，並非正當，應予駁回。至
    於被上訴人敗訴部分假執行之聲請，失其附麗，併予駁回。
    是則原審判命上訴人給付上揭金額，並為假執行之宣告，於
    法並無不合。上訴意旨指摘原判決不當，求予廢棄改判，為
    無理由，應予駁回上訴。又被上訴人請求不應准許部分，原
    判決為被上訴人敗訴判決，並駁回其假執行之聲請，經核於
    法並無不合，附帶上訴意旨，求予廢棄改判，為無理由，應
    駁回其附帶上訴。
十一、本件事證已臻明確，兩造其餘攻擊防禦方法及舉證，經本院
    逐一審酌結果，均與本判決結果不生影響，無贅述必要，併
    予敘明。
十二、據上論結，本件上訴及附帶上訴均為無理由，依民事訴訟法
    第四百四十九條第一項、第七十八條判決如主文。
中    華    民    國    97    年    2     月    19    日
                  勞工法庭
                      審判長法  官  黃豐澤
                            法  官  蕭艿菁
                            法  官  吳光釗
正本係照原本作成。
上訴人如不服本判決，應於收受送達後20日內向本院提出上訴書
狀，其未表明上訴理由者，應於提出上訴後20日內向本院補提理
由書狀（均須按他造當事人之人數附繕本）上訴時應提出委任律
師或具有律師資格之人之委任狀；委任有律師資格者，另應附具
律師資格證書及釋明委任人與受任人有民事訴訟法第466條之1第
1項但書或第2項（詳附註）所定關係之釋明文書影本。
被上訴人不得上訴。
中    華    民    國    97    年    2     月    20    日
                              書記官  秦慧榮
附註：
民事訴訟法第466條之1（第1項、第2項）：
對於第二審判決上訴，上訴人應委任律師為訴訟代理人。但上訴
人或其他法定代理人具有律師資格者，不在此限。
上訴人之配偶、三親等內之血親、二親等內之姻親，或上訴人為
法人、中央或地方機關時，其所屬專任人員具有律師資格並經法
院認為適當者，亦得為第三審訴訟代理人。


司法院資訊處製作；財團法人民間司法改革基金會備份。
